最　高　行　政　法　院　判　決　　　　　　　　　九十一年度判字第二○○四號
　　上　訴　人　富邦商業銀行股份有限公司
　　代　表　人　乙　○
　　訴訟代理人　甲○○
　　被 上訴 人　財政部臺北市國稅局
　　代　表　人　丙○○
右當事人間因營利事業所得稅事件，上訴人對於中華民國九十年十二月三十一日臺北
高等行政法院九十年度訴字第三七一號判決，提起上訴，本院判決如左：
　　主  文
原判決廢棄。
訴願決定及原處分均撤銷。
第一審及上訴審訴訟費用均由被上訴人負擔。
　　理  由
一、本件上訴人於原審起訴主張：（一）依財政部七十五年七月十六日台財稅第七五
    四一四一六號函規定「營利事業或個人買賣國內發行之公債、公司債及金融債券
    ，買受人若為營利事業，可由該事業按債券持有期間，依債券之面值及利率計算
    利息收入」，是以上訴人申報利息收入以扣除非持有期間（前手）之利息認列應
    無不妥；又依財政部八十五年十月二十一日台財稅第八五一九一○六二一號函釋
    ，無息票公債利息收入係「以到期時之債券持有人為扣繳對象，由扣繳義務人依
    規定扣繳稅款」，未規定若於債券到期前交易，買受人有代為扣繳稅款之義務，
    因此票、證券業界在債券買賣計算應付金額時，係循以往慣例，以票面金額及議
    定之溢折價加計該券前次領息日至交易日止依票面利率應有之利息總數全額支付
    ，未代予扣繳所得稅，而公司於申報營利事業所得稅時，係以其領息時由行庫代
    為扣繳（因其為債券持有人）之稅款扣抵應納稅額。原查以前揭財政部兩函釋，
    雖規定營利事業買賣公債，可按持有期間列報利息收入，並未規定營利事業於兩
    付息日間買回公債，按持有期間列報利息收入，即得以全期扣繳稅款抵繳其申報
    應納稅額；又依營利事業所得稅查核準則（下稱查核準則）第九十條第三款規定
    「三、扣繳他人之所得稅款，不得列為本事業之損費」等等。財政部該函釋雖未
    規定該扣繳稅款得以抵繳應納稅額，惟依其扣繳方式亦未規定不得抵繳應納稅額
    ，且依上揭八十五年函釋未規定債券到期前之交易，買受人有代為扣繳稅款之義
    務，故亦無查核準則該條所述之扣繳他人之所得稅款之慮，上訴人既已遵照相關
    規定辦理，於法並無不合。（二）被上訴人主張：「按所得稅法第七十一條規定
    ，納稅義務人得以暫繳及扣繳稅款抵繳結算申報之應納稅額，及憑扣繳憑單抵繳
    稅款，惟亦限定應以自行繳納之稅款始有其適用，上訴人原前手兌領之利息，依
    規定既不列為上訴人之利息收入，即該前手息部份之納稅義務人並非上訴人，上
    訴人自亦無從依所得稅法第七十一條及第九十九條規定，以該前手息之扣繳稅額
    抵繳自有之所得稅，況公法上之租稅扣抵權，非得以私經濟交易而移轉，故本件
    訴願為無理由」，前手息非為上訴人認列之利息收入無誤，但當上訴人為最後持
    有債券之人時，兌領之利息係含前手息，但在上訴人自前手買入債券時，已將前
    手息預先支付予前手，並未予以扣繳，故上訴人領到所有之利息時，實係拿回原
    先預付之前手息，但付款行庫卻扣繳含前手息全部之利息，故被扣繳之前手利息
    雖非屬上訴人應負擔，但卻由上訴人支付，而屬前手息之實際納稅義務人亦於申
    報所得稅時，已納所得稅，若上訴人無法以此部份之扣繳利息抵繳自身稅款，則
    同一所得實質上係被扣兩次所得稅，且前手息被扣繳稅款之付款人為上訴人，上
    訴人以此部份抵繳應繳付之所得稅並未產生「私經濟交易之移轉」，而將非上訴
    人應負擔之所得稅退回，於法並無不合，且符合實質課稅及租稅公平原則。（三
    ）扣繳稅款本為扣繳憑單所載納稅義務人之財產，自得據以抵繳應納稅額：１、
    按所得稅原則上由納稅義務人自動申報繳納，但為掌握所得來源，及兼顧國庫財
    源在年度進行中之均衡性，遂於所得稅法中設計扣繳制度，責成「所得給付人」
    於支付時，必須先按規定之扣繳率扣下一定稅款並代「所得人」繳予國庫，由「
    所得人」憑以抵繳申報之應納所得稅，如有剩餘，尚可取得退稅，由此可知，扣
    繳憑單所載之扣繳稅款，實係「所得人」透過「所得給付人」預繳予國庫之所得
    稅款，確屬「所得人」之財產，此核諸所得稅法第八十八條第一項「納稅義務人
    有左列各類所得者，應由扣繳義務人於給付時，依規定之扣繳率或扣繳辦法，扣
    取稅款，並依第九十二條之規定繳納之．．．」可茲證明。２、鑑於扣繳憑單所
    載之扣繳稅款，全數係由扣繳憑單所載之納稅義務人所預繳（負擔），是所得稅
    法第九十九條即明定「納稅義務人於繳納暫繳稅款時，得憑扣繳憑單抵繳」，於
    法律明文規定並肯定扣繳憑單所載之扣繳稅款確屬名義人所有；再者，同法第七
    十一條及第一百條規定「．．．稽徵機關應就．．．應納稅額，減除．．．尚未
    抵繳之扣繳稅額．．．但（短期票券）利息所得之扣繳稅款．．．不得減除」之
    規定可知，所有扣繳憑單所載之扣繳稅款，除短期票券利息所得之扣繳稅款不得
    減除外，其餘均應自應納稅額中減除，而無不得抵繳之情形存在。（四）債券前
    手中途出售債券時，並未被扣繳任何稅款，被上訴人卻主張債券前手擁有其持有
    期間之相對扣繳稅款，此舉與事實不符。就上開財政部六十四年九月四日台財稅
    第三六四四○號函釋之意旨，債券不論曾否轉讓，均僅由付息時之持票人（即持
    有債券至領息日之債券後手）有被扣繳稅款之負擔，至於債券前手，則無被扣繳
    任何稅款，自無法取得扣繳憑單，依所得稅法第七十一條、第九十九條及第一百
    條之規定，自始未曾取得抵繳應納稅額之權利。（五）被上訴人所稱「未列入申
    報及核定之所得，納稅義務人不得憑扣繳憑單抵繳其應納稅款或申請退還」之前
    提，上訴人為扣繳憑單所載之納稅義務人，卻未取得有其上所載之全部所得總額
    ，自不應適用被上訴人之主張。被上訴人所主張之「未列入申報及核定之所得，
    納稅義務人不得憑扣繳憑單抵繳其應納稅款或申請退還」，該主張係適用於：
    １、有多少所得始得按扣繳率扣繳稅款，無所得則不應扣繳稅款。２、納稅義務
    人有取得扣繳憑單所載之全部所得總額，卻怠為履行申報義務之情形。依財政部
    七十五年七月十六日台財稅第七五四一四一六號函之釋示：「營利事業．．．買
    賣國內發行之公債．．．可由該營利事業按債券持有期間，依債券之面值及利率
    計算『利息收入』．．．」及所得稅法第二十二條「會計基礎，凡公司組織者，
    應採用權責發生制。」之規定，依法僅取得實際持有期間之利息所得，至債券前
    手持有期間之利息所得則屬前手所有，則依被上訴人之主張，上訴人僅需被扣繳
    實際持有債券期間之利息所得即為已足，而所生之申報義務亦僅止於上訴人所擁
    有之所得而未及於債券前手之利息所得，至為明確。然依上開財政部六十四年九
    月四日台財稅第三六四四○號函釋之意旨，付息機構不論債票有無轉讓，一律就
    全期利息以上訴人為納稅義務人一次扣繳並填發扣繳憑單，則上訴人縱使未擁有
    債券前手之利息所得，卻仍須負擔其扣繳稅款，而此即與被上訴人之主張其之適
    用前提「有多少所得始得按扣繳率扣繳稅款，無所得則不應扣繳稅款」大相逕庭
    ，殊無被上訴人所稱「未列入申報及核定之所得，納稅義務人不得憑扣繳憑單抵
    繳其應納稅款或申請退還」之情形。（六）上訴人因信賴所得稅法沿習已久之相
    關扣繳、抵繳之制度，而從事合法之債券買賣，自應受憲法信賴保護原則之保障
    。上述扣繳制度多年以來之運作實務，均未見被上訴人甚或其他稅捐機關有不同
    之核定，按司法院釋字第五二五號解釋明揭：「信賴保護原則攸關憲法上人民權
    利之保障，公權力行使涉及人民信賴利益而有保護之必要者，不限於授益行政處
    分之撤銷或廢止。」，而其理由書亦開宗明義闡釋：「因法治國為憲法基本原則
    之一，法治國原則首重人民權利之維護、法秩序之安定及誠實信用原則之遵守。
    人民對公權力行使結果所生之合理信賴，法律自應予以適當保障，此乃信賴保護
    之法理基礎。」等語。故於人民因相信既存之法秩序，而安排其生活或處置其財
    產後，則不能因嗣後法秩序或政策之變動，逕使其遭受不能預見之損害，以保護
    人民之既得權益。（七）上訴人所提財政部八十七年十月七日台財稅第八七一九
    五四三三一號函示，農、漁會購買各類債券或短期票券之利息所得扣繳規定，農
    、漁會乃基於行政院核定「農（漁）會依農（漁）會法第四條第一項所定任務舉
    辦之事業免稅範圍」之規定徵免所得稅，故該函釋對農（漁）會應憑買賣成交單
    計算其實際持有期間利息所得已扣繳之稅款，於所得稅結算申報時，申請抵繳應
    納稅額或退稅，既係基於免稅規定下所為之規範，自不得類推適用於一般金融機
    構。（八）綜上所述，原處分及訴願決定於法不合，訴請廢棄原判決並撤銷原處
    分及訴願決定等語。
二、被上訴人則以：（一）按「納稅義務人應於每年二月二十日起至三月底止，填具
    結算申報書，向該管稽徵機關，申報其上一年度內構成綜合所得總額或營利事業
    收入總額之項目及數額，以及有關減免、扣除之事實，並應依其全年應納稅額減
    除暫繳稅額及尚未抵繳之扣繳稅額，計算其應納之結算稅額，於申報前自行繳納
    。」為所得稅法第七十一條第一項所明定。次按「稅捐：一、．．．三、扣繳他
    人之所得稅款，不得列為本事業之損費。」為查核準則第九十條第三款所規定。
    另按「．．．債票無論曾否轉讓，均應由付息機構，以付息時之持票人為納稅義
    務人（記名式者為最後記名之人）就全部利息一次扣繳所得稅；並根據持票人之
    身分證明，依法填報扣繳憑單。納稅義務人為中華民國居住之個人或營利事業者
    ，應將該項利息所得，依法合併當年度所得申報所得稅。」及「營利事業或個人
    買賣國內發行之公債、公司債及金融債券，買受人若為營利事業，可由該事業按
    債券持有期間，依債券之面值及利率計算之『利息收入』，如其係於兩付息日間
    購入債券並於取息前出售者，則以售價減除其購進該債券之價格及依上述計算之
    利息收入後之餘額作為其證券交易損益。買受人若為個人，因個人一般多未設帳
    ，應一律以其兌領之利息金額併入其當期綜合所得稅課徵。」分別為財政部六十
    四年九月四日台財稅第三六四四○號函及七十五年七月十六日台財稅第七五四一
    四一六號函所明釋。（二）上訴人八十六年度營利事業所得稅結算申報，原列報
    尚未抵繳之扣繳稅額四五、六二七、○八六元，被上訴人以上訴人持有債券所含
    前手之利息（下稱前手息）部分之扣繳稅額一二、九四二、○二九元，因上訴人
    並未就該前手息申報收入，乃否准抵繳其應納營利事業所得稅，核定其尚未抵繳
    之扣繳稅額為三二、六八五、○五七元。（三）所得稅法第七十一條及第九十九
    條分別規定：納稅義務人得以其暫繳及扣繳稅款抵繳結算申報之應納之稅額，及
    憑扣繳憑單抵繳稅款，惟亦限定應以自行繳納之稅款始有其適用。又前揭財政部
    函雖明釋營利事業買賣公債，可按持有期間列報利息收入，並未規範營利事業於
    兩付息日間買回公債，按持有期間列報利息收入，即得以全期扣繳稅款抵繳其申
    報應納稅額。上訴人於利息兌領日前買回公債，前手兌領之利息及系爭扣繳稅款
    均為前手所有，系爭前手兌領之利息，依規定既不列為上訴人之利息收入，即該
    前手息部分之納稅義務人並非上訴人，上訴人自亦無從依前開所得稅法第七十一
    條及第九十九條規定，以該前手息之扣繳稅額抵繳上訴人自身之所得稅。因上訴
    人買入債券時係以前手息價格包含扣繳稅額全額買入，是被上訴人除否准上訴人
    抵繳系爭前手息之扣繳稅額外，並同額轉入上訴人購入債券成本，自無不當。（
    四）查上揭財政部六十四年台財稅第三六四四○號函釋，係規定債票利息應就全
    部利息一次扣繳及其扣繳憑單之開立方式，該函並指明：「．．．納稅義務人為
    中華民國居住之個人或營利事業者，應將該項利息所得，依法合併當年度所得申
    報所得稅。」，上訴人因適用財政部七十五年台財稅第七五四一四一六號函釋，
    並無將系爭扣繳憑單所含其前手利息收入之金額，合併申報營利事業所得稅。準
    此，上訴人對其前手之利息所得部分，自認無申報納稅之義務，其既非該前手利
    息之納稅義務人，自無從依據所得稅法第七十一條規定，就前手息之扣繳稅額抵
    繳上訴人之營利事業所得稅。（五）被上訴人原核定所依據之法令已如前述，且
    被上訴人採對上訴人有利之處理方式，將前手利息扣繳稅款轉列為上訴人購入債
    券之成本，並無重複課稅之虞，並無不當。況公法上之租稅扣抵權，非得以私經
    濟交易而移轉，上訴人訴稱於前手買入債券時，已將前手息預先支付予前手，故
    上訴人領到所有之利息時，實係拿回原先預付之前手息等語，實無足採。（六）
    據上論述，原處分及所為復查、訴願決定均無違誤等語，資為抗辯。
三、原審斟酌全辯論意旨及調查證據之結果，以：（一）按「納稅義務人應於每年二
    月二十日起至三月底止，填具結算申報書，向該管稽徵機關，申報其上一年度內
    構成綜合所得總額或營利事業收入總額之項目及數額，以及有關減免、扣除之事
    實，並應依其全年應納稅額減除暫繳稅額及尚未抵繳之扣繳稅額，計算其應納之
    結算稅額，於申報前自行繳納。」為所得稅法第七十一條第一項所明定。又「三
    、扣繳他人之所得稅款，不得列為本事業之損費。」為查核準則第九十條第三款
    所規定。另「二、本債票無論曾否轉讓，均應由付息機構，以付息時之持票人為
    納稅義務人（記名式者為最後記名之人），就全部利息一次扣繳所得稅；並根據
    持票人之身分證明，依法填報扣繳憑單。納稅義務人為中華民國居住之個人或營
    利事業者，應將該項利息所得，依法合併當年度所得申報所得稅。」及「營利事
    業或個人買賣國內發行之公債、公司債及金融債券，買受人若為營利事業，可由
    該事業按債券持有期間，依債券之面值及利率計算『利息收入』，如其係於兩付
    息日間購入債券並於取息前出售者，則以售價減除其購進該債券之價格及依上述
    計算之利息收入後之餘額作為其證券交易損益。買受人若為個人，因個人一般多
    未設帳，應一律以其兌領之利息金額併入其當期綜合所得稅課徵。」分別為財政
    部六十四年九月四日台財稅第三六四四○號函及七十五年七月十六日台財稅第七
    五四一四一六號函所明釋。後函應係補充前函而為，且不違反所得稅法第二十四
    條之立法目的，應可採用。（二）上訴人本期申報尚未抵繳之扣繳稅額四五、六
    二七、○八六元；被上訴人以其中債券前手息扣繳稅額一二、九四二、○二九元
    ，因該前手之利息上訴人並未申報收入，乃否准抵繳，核定尚未抵繳之扣繳稅額
    為三二、六八五、○五七元。上訴人不服，主張依財政部台財稅第七五四一四一
    六號函釋「營利事業或個人買賣國內發行之公債、公司債及金融債券，買受人若
    為營利事業，可由該事業按債券持有期間，依債券之面值及利率計算利息收入。
    」是上訴人申報利息收入以扣除非持有期間（前手）之利息認列應無不妥；又依
    財政部台財稅第八五一九一○六二一號函釋，無息票公債利息收入係「以到期時
    之債券持有人為扣繳對象，由扣繳義務人依規定扣繳稅款」，未核示若於債券到
    期前交易，買受人有代為扣繳稅款之義務，因此上訴人在債券買賣計算應付金額
    時，係循以往慣例，以票面金額及議定之溢折價加計該債券前次領息日至交易日
    止依票面利率應有之利息總數全額支付，未代予扣繳所得稅，而上訴人於申報營
    利事業所得稅時，係以領息時由行庫代為扣繳（因上訴人為債券持有人）之稅款
    扣抵應納稅款，故該扣繳稅款未有被重複扣抵之虞。被上訴人將扣繳稅款調減，
    不啻造成上訴人之損失云云。經查，按所得稅法第七十一條及第九十九條分別規
    定：納稅義務人得以暫繳及扣繳稅款抵繳結算申報之應納稅額，及憑扣繳憑單抵
    繳稅款，惟亦限定應以自行繳納之稅款始有其適用。又前揭函釋雖核示營利事業
    買賣公債，可按持有期間列報利息收入，並未規定營利事業於兩付息日間買回公
    債，按持有期間列報利息收入，即得以全期扣繳稅款抵繳其申報應納稅額。上訴
    人於利息兌領日前買回公債，前手兌領之利息及系爭扣繳稅款均為前手所有。系
    爭前手兌領之利息，依規定既不列為上訴人之利息收入，即該前手息部分之納稅
    義務人並非上訴人，上訴人自亦無從依所得稅法第七十一條及第九十九條規定，
    以該前手息之扣繳稅額抵繳自身之所得稅。再者，債券之前手持有人既無實際利
    息所得者，因該項所得而發生之扣繳及納稅義務，依實質課稅原則，自應同屬於
    實際所得之人。況公法上之租稅扣抵權，非得以私經濟交易而移轉，上訴人訴稱
    應將系爭扣繳稅額抵繳應納稅款云云，自無足採，揆諸首揭規定，原處分核無不
    妥，訴願決定予以維持，亦稱妥適。上訴人徒執前詞，訴請撤銷，為無理由，應
    予駁回。因而為上訴人敗訴之判決。
四、本院按租稅法所重視者，應為足以表徵納稅能力之經濟事實，而非其外觀之法律
    行為，故在解釋適用稅法時，所應根據者為經濟事實，不僅止於形式上之公平，
    應就實質上經濟利益之享受者予以課稅，始符實質課稅及公平課稅之原則。關於
    債券前手利息收入得否扣繳稅款，查「憲法第十九條規定人民有依法律納稅之義
    務，固係指人民有依據法律所定之納稅主體、稅目、稅率、納稅方法及納稅期間
    等項而負納稅義務之意，然課人民以繳納租稅之法律，於適用時，該法律所定之
    事項若權利義務相關連者，本於法律適用之整體性及權利義務之平衡性，當不得
    任意割裂適用。」業經司法院釋字第三八五號解釋在案。又「納稅義務人有左列
    各類所得者，應由扣繳義務人於給付時，依規定之扣繳率或扣繳辦法，扣取稅款
    ，並依第九十二條規定繳納之︰一、．．．二、機關、團體、事業或執行業務者
    所給付之薪資、利息、．．．。」為行為時所得稅法第八十八條所明定。故利息
    所得者，應由扣繳義務人於給付時，扣取稅款，並將所扣稅款向國庫繳納；又依
    同法第七十一條第一項前段、第九十九條及第一百條之規定，扣繳稅款於結算申
    報時當可用以抵繳應納稅額；此為義務與權利相互關連之規定，不容割裂適用。
    另財政部六十四年九月四日台財稅第三六四四○號函釋：「主旨：中央政府建設
    公債甲種債票之利息，應由付息機構於付息時，按照所得稅法第八十八條、第八
    十九條、第九十二條及各類所得扣繳率表等規定，扣繳利息所得稅款，並以付息
    時債票持有人為納稅義務人，向稽徵機關填報扣繳憑單，並依同法第九十四條規
    定，將扣繳憑單填送納稅義務人。說明：二、本債票無論曾否轉讓，均應由付息
    機構，以付息時之持票人為納稅義務人（記名式者為最後記名之人）就全部利息
    一次扣繳所得稅；並根據持票人之身分證明，依法填報扣繳憑單。納稅義務人為
    中華民國居住之個人或營利事業，應將該項利息所得，依法合併當年度所得申報
    所得稅。」本件上訴人為系爭債券付息時之持票人，因上開財政部六十四年九月
    四日台財稅第三六四四○號函釋，遭強制課以系爭全部利息扣繳稅款之義務，既
    依法律之形式；而於結算申報時，被上訴人竟主張上訴人雖被扣繳系爭稅款但非
    實際納稅義務人，否准扣繳稅款抵繳應納稅額之權利，反採經濟之事實。對於同
    一系爭所得，權利義務相關連之事項，而為不同認定，並均以不利於上訴人者為
    其準據，顯然割裂適用法律，揆諸前開司法院第三八五號解釋及說明，即有可議
    。上訴人執以指摘，非全無理由，應將原判決關於債券前手利息收入不得扣繳稅
    款部分廢棄，由被上訴人另為妥適之處分。
據上論結，本件上訴為有理由，爰依行政訴訟法第二百五十六條第一項、第二百五十
九條第一款、第九十八條第三項前段，判決如主文。
中　　華　　民　　國　　九十一　　　年　　　十一　　　月　　　七　　　　日
                    最 高 行 政 法 院  第 二 庭
                                審 判 長 法  官　　　陳　石　獅
                                         法  官      劉  鑫  楨
                                         法  官　　　彭　鳳　至
                                         法  官　　　高　啟　燦
                                         法  官　　　黃　合　文
右  正  本  證  明  與  原  本  無  異
　　　　　　　　　　　　　　　　　　　　 法院書記官　張  雅  琴
中　　華　　民　　國　　九十一　　　年　　　十一　　　月　　　十三　　　日
